【裁判字號】    96,交簡上,123
【裁判日期】    970131
【裁判案由】    過失傷害
【裁判全文】
臺灣高雄地方法院刑事判決           96年度交簡上字第123號
上  訴  人  臺灣高雄地方法院檢察署檢察官
上  訴  人
即  被  告  丙○○○
選任辯護人  陳國堂律師
上列上訴人因被告過失傷害案件，不服本院高雄簡易庭民國96年
3 月30日96年度交簡字第396號第一審判決（聲請簡易判決處刑
案號：臺灣高雄地方法院檢察署96年度調偵字第39號），提起上
訴，本院管轄之第二審合議庭判決如下：
    主  文
原判決撤銷。
丙○○○因過失傷害人，處有期徒刑貳月，減為有期徒刑壹月，
如易科罰金，以銀元參佰元即新臺幣玖佰元折算壹日。
    事  實
一、丙○○○考領有普通小型車駕駛執照，於民國95年5 月25日
    上午11時許，駕駛車牌號碼US-9441 號自小客車，沿高雄市
    三民區○○○路由西往東行駛，同日上午11時20分許，途經
    該路段與民族一路交岔路口處，本應注意汽車行駛至交岔路
    口右轉彎時，轉彎車應讓直行車先行，而依當時駕駛環境係
    天晴、日間自然光線、路面乾燥無缺陷、道路無障礙物、視
    距良好，並無不能注意之情事，其竟疏於注意及此，仍貿然
    右轉欲進入民族一路，適有甲○○○騎乘車牌號碼XRW-829
    號重型機車亦沿十全一路同向外側慢車道行駛，見上開狀況
    不及反應，致所騎機車前輪左側與丙○○○所駕駛之自小客
    車右後側車身葉子板生撞擊，致薛吳秋金人車倒地，因而受
    有左骨盆骨折（即恥骨線性骨折）之傷害。丙○○○於肇事
    後，留在現場等候警員到場處理，並於有偵查犯罪權限之公
    務員知悉其犯罪前，向到場處理之警員承認其為肇事人而自
    首之，並接受裁判。
二、案經甲○○○訴由台灣高雄地方法院檢察署檢察官偵查後，
    聲請以簡易判決處刑。
    理  由
壹、程序部分：
一、按被告以外之人於審判外之言詞或書面陳述，除法律有規定
    者外，不得作為證據，刑事訴訟法第159 條第1 項固定有明
    文。惟被告以外之人於審判外之陳述，雖不符同法第159 條
    之1 至之4 之規定，而經當事人於審判程序同意作為證據，
    法院審酌該言詞陳述或書面陳述作成時之情況，認為適當者
    ，亦得為證據；當事人、代理人或辯護人於法院調查證據時
    ，知有第159 條第1 項不得為證據之情形，而未於言詞辯論
    終結前聲明異議者，視為有前項之同意，此亦據同法第159
    條之5 規定甚明。查本件被告、檢察官於本院準備程序中均
    未就證據能力提出爭執，且迄於言詞辯論終結前，亦未就本
    院所調查之證據主張有刑事訴訟法第159 條第1 項不得為證
    據之情形，經本院審酌後，認本案經調查之證據均有證據能
    力，合先敘明。
貳、實體部分：
一、訊據上訴人即被告丙○○○固坦承於前開時、地，駕駛車號
    US-9441 號自用小客車與告訴人薛吳秋金發生擦撞等情，惟
    矢口否認有何過失傷害犯行。辯稱：本件伊已經右轉到路口
    三分之二的地方，告訴人才騎乘機車撞伊所駕駛之自小客車
    ，伊並未撞告訴人，且告訴人於本件車禍發生前，已罹有第
    2 、5 腰椎壓迫性骨折及左骨盆骨折之病症，上開病症並非
    本件車禍所致等語。經查：
  (一)被告於上開時、地駕駛前開自小客車，與告訴人所騎乘前開
    機車發生碰撞之事實，業據被告於警詢、偵查及本院審理中
    均供承在卷，核於告訴人於警詢中指述情節相符，並有道路
    交通事故現場勘驗圖、道路交通事故現場圖、道路交通事故
    調查報告表(一)(二)各1 份、交通事故現場蒐證照片16幀附卷可
    稽（見95年度他字第8076號卷第21頁至第33頁），此部分事
    實堪以認定。
  (二)查本件依上開道路交通事故現場圖及現場蒐證照片所示，被
    告自小客車之撞擊點係右後方葉子板，告訴人機車之撞擊點
    則係前輪左側，顯示被告所述其已右轉三分之二，才遭告訴
    人自右後方撞擊等語，應堪屬實。再依上揭現場蒐證照片所
    示，被告之自小客車與告訴人之機車，於本件碰撞後均僅有
    脫漆或刮傷之小損壞，顯然告訴人機車撞擊被告自小客車車
    身之力道非巨，故告訴人於警詢所述當時車速很慢等語（參
    95年度他字第8076號卷第25頁），亦屬真實。是本件可確認
    者係被告所駕駛之自小客車於前開交岔路口右轉約三分之二
    時，適有車速很慢之告訴人機車撞上被告所駕駛自小客車右
    後側葉子板。而因告訴人機車車速很慢，則於被告右轉之前
    ，告訴人機車應已在被告自小客右後側不遠處，否則速度甚
    慢之告訴人機車，當無可能於被告自小客車右轉三分之二之
    一剎那間，突然從遠處駛近而撞擊被告自小客車車身，故於
    被告自小客車右轉彎前告訴人之機車之應係位於被告自小客
    車右後側不遠處乙節，亦堪認定。
  (三)次按汽車行駛至交岔路口轉彎時，轉彎車應讓直行車先行，
    道路交通安全規則第102 條第1 項第7 款定有明文，上開規
    定中所謂「轉彎車應讓直行車先行」，應係指轉彎車於轉彎
    時，應先行確認欲轉彎之方向後方有無來車，若無來車，當
    可逕行轉彎；若有來車，則須考量轉彎是否會影響後方來車
    之通行，若會影響自應理讓後方來車先行。被告既考領普通
    小型車駕駛執照，對於上開規定，應知之甚稔，且依上揭道
    路交通事故調查報告表所示，案發當時天晴、日間自然光線
    、柏油路面乾燥、無坑洞及障礙物、視距良好等客觀情形，
    並無不能注意之情事，被告竟疏未注意欲右轉彎之後方不遠
    處有告訴人騎乘機車直行，旋即貿然右轉，致告訴人反應不
    及，以致肇事，自係違反上開交通安全規則之規定，自應負
    過失之責。而本件經送高雄市政府交通局車輛行車事故鑑定
    委員會為鑑定，嗣再送高雄市車輛行車事故覆議鑑定委員會
    覆議，亦均認：「丙○○○駕駛自用小客車，轉彎車未讓直
    行車先行，為肇事原因。薛吳秋金無肇事原因。」，分別有
    鑑定意見書及覆議意見書各乙份在卷可查（見本院卷第34
    頁、第172 頁），是上訴人即被告主張就此車禍之發生並無
    過失，顯係事後卸責之詞，洵屬無據。
  (四)又告訴人因本件車禍受有左骨盆骨折（即恥骨線性骨折）傷
    害之事實，業據證人即高雄醫學大學附設中和醫院醫師乙○
    ○於本院審理時證稱：依照卷內病例資料，告訴人於車禍後
    至本院就診，發現有恥骨線性骨折，至於診斷證明書上記載
    左骨盆骨折，係因恥骨位在骨盆裡面，而恥骨這個醫學名稱
    ，一般人不瞭解它的部位在哪裡，所以才會寫左骨盆骨折，
    又告訴人雖罹患有骨質疏鬆症，然而骨質疏鬆症會導致的骨
    折係脊椎及股骨頸骨折，至於恥骨因為沒有承受身體的重量
    ，所以不容易因為骨質疏鬆導致恥骨線性骨折，且依病歷資
    料所示，告訴人恥骨線性骨折是車禍當天才新產生的等語明
    確（參本院卷第187 頁、第189 頁)， 並有高雄醫學大學附
    設中和紀念醫院95年8 月8 日診斷證明書乙紙在卷可參（參
    95年度他字第8076號卷第10頁），是告訴人受有左骨盆骨折
    （即恥骨線性骨折）之傷害，與被告之過失行為間，有相當
    因果關係乙節，亦屬明確。再告訴人所受上開傷害，依證人
    乙○○於本院審理中所證：如果將患部固定，大約兩個月會
    好，若沒有固定，大概需要三個月才會好等語明確（參本院
    卷第187 頁），即告訴人所受傷害並非重大不治或難治之傷
    害，尚與刑法所規定重傷害之構成要件有別，附此敘明。
  (五)至上開高雄醫學大學附設中和紀念醫院診斷證明書雖另載明
    被告有「第二、五腰椎壓迫性骨折」之症狀，然告訴人上開
    症狀，係因多年前罹患皮肌炎至皮膚科看診，經服用治療皮
    肌炎之藥物後，導致骨質疏鬆症，嗣於94年4 月7 日間，經
    診斷出告訴人第二腰椎壓迫性骨折，又於95年2 月9 日經診
    斷出告訴人第五腰椎壓迫性骨折等情，業據證人即高雄醫學
    大學附設中和醫院醫師乙○○於本院審理時證述明確（參本
    院卷第188 頁），並有高雄醫學大學附設中和紀念醫院告訴
    人病歷資料乙份可參（參本院卷第42頁至第135 頁），足見
    告訴人在本件車禍發生之前，已有第二、五腰椎壓迫性骨折
    之症狀，又無足夠之證據證明該車禍導致告訴人第二、五腰
    椎壓迫性骨折更嚴重，自難認告訴人第二、五腰椎壓迫性骨
    折之症狀與本件車禍有何因果關係，而為不利被告之認定，
    併此敘明。
  (六)綜上所述，本件事證明確，上訴人即被告犯行堪予認定。
二、按刑法業於94年2 月2 日修正公布，並自95年7 月1 日施行
    （下稱現行刑法，95年7 月1 日施行前之刑法，簡稱修正前
    刑法）。又行為後法律有變更者，適用行為時之法律。但行
    為後之法律有利於行為人者，適用最有利於行為人之法律，
    修正後刑法第2 條第1 項定有明文。次按，新舊刑法關於刑
    之規定，雖同採從輕主義，係適用最有利於行為人之法律，
    既曰法律，自較刑之範圍為廣，比較時應就罪刑有關之共犯
    、未遂犯、連續犯、牽連犯、結合犯以及累犯加重、自首減
    輕、暨其他法定加減原因、與加減例等一切情形，綜其全部
    之結果，而為比較，再適用有利於行為人之法律處斷，最高
    法院24年上字第4634號判例著有明文。是本案被告行為後法
    律已有修正，爰將本案適用新舊法之比較，臚列於後：
  (一)修正前刑法第33條第5 款規定「罰金：1 元以上。」且被告
    行為時之罰金罰鍰提高標準條例第1 條前段規定：「依法律
    應處罰金、罰鍰者，就其原定數額得提高為2 倍至10倍」、
    第3 條規定：「依本條例提高罰金罰鍰之法律及其倍數由主
    管院定之」、第5 條則規定：「第1 條所定得提高倍數之規
    定，於本條例修正後制定之法律，不適用之；本條例修正前
    公布之法律，於本條例修正後修正其罰金罰鍰數額或法律經
    全部修正而其罰金罰鍰數額未予變更者，亦同。」刑法所定
    提高罰金本刑之數額（單位為銀元），業經主管院核定提高
    為10倍，並自72年8 月1 日施行。至被告行為後，現行刑法
    第33條第5 款規定「罰金：新臺幣1 千元以上，以百元計算
    之。」95年6 月14日公布施行之刑法施行法第1 條之1 亦規
    定：「中華民國94年1 月7 日刑法修正施行後，刑法分則編
    所定罰金之貨幣單位為新臺幣。94年1 月7 日刑法修正時，
    刑法分則編未修正之條文定有罰金者，自94年1 月7 日刑法
    修正施行後，就其所定數額提高為30倍。但72年6 月26 日
    至94年1 月7 日新增或修正之條文，就其所定數額提高為3
    倍。」則被告行為時與行為後之法律，就罰金刑之提高數額
    已有不同，自應比較舊法適用有利於被告之規定，而刑法第
    284 條第1 項之前段過失傷害罪之法定刑為「6 月以下有期
    徒刑、拘役或5 百元以下罰金」。承上說明，依被告行為時
    法，罰金刑部分經提高並折算為新臺幣後，最高可罰新臺幣
    1 萬5 千元，最低則為新台幣30元。如依被告行為後之法律
    ，因刑法第284 條第1 項規定，係72年6 月26日前所訂定，
    故罰金部分應提高為30倍，即最高可罰新台幣1 萬5 千元，
    最低應罰新台幣1 千元；經比較新、舊法之結果，應以被告
    行為時法即修正前刑法對其較為有利。
  (二)就修法前後易科罰金折算標準之比較而言：修正前刑法第41
    條第1 項前段規定：「犯最重本刑為5 年以下有期徒刑以下
    之刑之罪，而受6 個月以下有期徒刑或拘役之宣告，因身體
    、教育、職業、家庭之關係或其他正當事由，執行顯有困難
    者，得以1 元以上3 元以下折算1 日，易科罰金。」又易科
    罰金折算標準，依廢止前罰金罰鍰提高標準條例第2 條前段
    規定，就其原定數額提高為100 倍折算1 日。惟新法第41條
    第1 項前段則將上開易科罰金之折算標準，修正為得以新臺
    幣1 千元、2 千元或3 千元折算1 日，易科罰金，經比較修
    正前後之易科罰金折算標準，以修正前刑法之規定，較有利
    於被告。
  (三)關於自首之部分，修正前刑法第62條規定：「對於未發覺之
    罪自首而受裁判者，減輕其刑。但有特別規定者，依其規定
    。」修正後刑法第62條規定：「對於未發覺之罪自首而受裁
    判者，得減輕其刑。但有特別規定者，依其規定。」經比較
    新舊法結果，以舊法較有利於行為人。
  (四)綜上所述，揆諸首揭法律條文及判例意旨，綜合比較結果，
    以適用修正前之法律為有利於被告。
三、核被告所為，係犯刑法第284 條第1 項前段之過失傷害罪。
    被告於肇事後，留在現場等候警員到場處理，並於有偵查犯
    罪權限之公務員知悉其犯罪前，向到場處理之警員承認其為
    肇事人而自首之，並接受裁判之事實，有高雄市政府警察局
    交通大隊談話紀錄表及原審電話紀錄表各乙份在卷可參（參
    95他字第8076號卷第25頁背面、原審見第10頁），是以被告
    對於未經發覺之犯罪自首而接受裁判，應依修正前刑法第62
    條前段規定，減輕其刑。原審以被告所犯過失傷害罪，事證
    明確，予以論罪科刑，固非無見，惟查：(一)本件告訴人所罹
    患之第二、五腰椎壓迫性骨折，係告訴人先前罹患皮肌炎，
    因服用治療皮肌炎之藥物導致骨質疏鬆症，以致第二、五腰
    椎壓迫性骨折，與本件車禍並無因果關係，業如前述，原審
    認係本件車禍所致，尚有未當；(二)本件犯罪時間在96年4 月
    24 日 以前，合於中華民國96年罪犯減刑條例之減刑規定，
    原審未及依中華民國96年罪犯減刑條例規定予以減刑，亦有
    未合。是被告以其就本件車禍之發生並無過失，且告訴人所
    受傷害亦非因本件車禍所造成為由提起上訴；檢察官依告訴
    人之請求，以被告並未自首，且告訴人所受傷害係重傷為由
    ，提起上訴，雖均無理由，然原判決既有前述可議之處，自
    應本院予以撤銷改判。爰審酌被告犯後否認犯行，且未積極
    與告訴人洽商和解事宜，態度非佳，惟念其並無前科，有臺
    灣高等法院被告前案紀錄表1 份在卷可按，復考以告訴人所
    受傷勢等一切情狀，量處如主文所示之刑，並依修正前刑法
    第41 條 第1 項前段規定，諭知易科罰金之折算標準，以資
    儆懲。又本件被告犯罪時間，係在96年4 月24日以前，合於
    中華民國96年犯減刑條例所定減刑條件，應依該條例第2 條
    第1 項第3 款規定，減其宣告刑二分之一。
據上論斷，應依刑事訴訟法第455 條之1 第3 項、第369 條第1
項前段、第364 條、第299 條第1 項前段，刑法第2 條第1 項前
段、刑法第284 條第1 項前段，修正前刑法第41條第1 項前段、
第62條前段，罰金罰鍰提高標準條例第1 條前段、廢止前罰金罰
鍰提高標準條例第2 條，現行法規所定貨幣單位折算新台幣條例
第2 條，中華民國96年罪犯減刑條例第2 條第1 項第3 款、第7
條，判決如主文。
本案經檢察官鄧藤敦到庭執行職務
中    華    民    國    97    年    1     月    31    日
                  刑事第十庭  審判長法  官  何秀燕
                                    法  官  顏銀秋
                                    法  官  林揚奇
以上正本證明與原本無異。
本判決不得上訴。
中    華    民    國    97    年    1     月    31    日
                                    書記官  何明昌
附錄本件論罪科刑法條：
中華民國刑法第284條
因過失傷害人者，處6 月以下有期徒刑、拘役或5 百元以下罰金
，致重傷者，處1 年以下有期徒刑、拘役或5 百元以下罰金。
從事業務之人，因業務上之過失傷害人者，處1 年以下有期徒刑
、拘役或1 千元以下罰金，致重傷者，處 3 年以下有期徒刑、
 拘役或2 千元以下罰金。


司法院資訊處製作；財團法人民間司法改革基金會備份。
